臺灣高等法院民事判決　　　　　　　　　　　　　　　九十一年度上字第四八九號
　　上　訴　人　甦立企業股份有限公司
　　法定代理人　陳　昇
　　法定代理人　沈景鵬
右當事人間損害賠償事件，上訴人對於中華民國九十一年四月二十三日臺灣臺北地方
法院九十年度訴字第二八三七號第一審判決提起上訴並為訴之變更及追加，本院判決
如左：
    主    文
變更及追加之訴，並假執行之聲請均駁回。
變更及追加訴訟費用，由上訴人負擔。
    事實及理由
壹、程序方面：
    按請求之基礎事實同一者，原告雖未經被告同意，亦得於第二審將原訴變更或追
    加，此觀民事訴訟法第四百四十六條第一項但書及同法第二百二十五條第一項第
    二款規定自明。查本件上訴人於原審起訴主張被上訴人無權占有其所有之系爭二
    萬立方公尺砂石，惟事隔多年，該砂石或已遭變價不復存在，被上訴人應按市價
    償還其價額，乃依民法第七百六十七條訴請被上訴人償還四百四十萬元本息。茲
　　上訴後於本院本於同一基礎事實，依民法第七百六十七條規定，變更聲明為請求
　　被上訴人返還系爭二萬立方公尺之砂石，並以此請求為先位聲明。而又追加備位
　　主張倘系爭砂石已不存在，亦係遭被上訴人所出賣，被上訴人無法律上之原因而
　　受有價金之利益，即屬不當得利，故依不當得利法則備位聲明求為上訴人給付四
　　百四十萬元本息。核上開先位聲明之變更及備位之訴之追加，均係基於被上訴人
　　無權占有其所有系爭砂石之事實，基礎事實既為同一，則上訴人於本院所為訴之
　　變更或追加，於法有據，應予准許，變更前原上訴部分視為撤回無庸審判，核先
　　敘明。
貳、實體方面：
一、本件上訴人主張：上訴人於民國八十二年五月十日與被上訴人所屬砂石廠訂定花
    蓮工廠之產銷合作契約，約定合作砂石之產銷營運。上訴人依據上開產銷合作契
    約開始生產後，竟發現被上訴人所屬砂石廠所提供之機具有多處重大瑕疵，又發
    現廠區動力用電，遭鄰近之明星砂石廠私接管線，以致電能不足，影響砂石生產
    甚鉅，即於八十二年九月十九日撤離廠區，但現場仍遺留大量屬於上訴人所有之
    砂石成品。嗣被上訴人所屬砂石廠於八十二年十二月十日終止契約，雙方致生爭
　　議，並經台灣花蓮地方法院八十三年度重訴字第二四號受理在案。惟迄該案承審
　　法官於八十三年十一月十九日勘驗現場時，現場仍留有約二萬立方公尺之砂石。
    又上開砂石為被上訴人所屬砂石廠無權占有，依法被上訴人自應返還上訴人上揭
    數量之砂石成品，鑑於被上訴人所屬砂石廠延宕多年迄今仍未返還，上開數量之
    砂石或已遭變價不復存在，故被上訴人應折算市價償還價額。按目前砂石交易市
    價，每立方公尺最低價為二百二十元，故二萬立方公尺約值新台幣（下同）四百
    四十萬元，爰依民法第七百六十七條規定，求為判命被上訴人應給付上訴人四百
    四十萬元本息之判決（上開請求，原審為上訴人全部敗訴之判決）。並於本院主
    張現置於被上訴人所屬砂石場內之砂石，確為上訴人所有之系爭砂石，證人羅永
    吉證稱現場砂石為被上訴人砂石廠所生產，並不實在。又兩造所簽訂之合作契約
    第十一條所謂「合作期滿」係指合作期間第一條所規定之合作期間屆滿即八十三
    年六月二十日而言，本件合作契約既因故提前終止，即與第十一條所約定情形不
　　同，並無該條之適用，仍依民法第七百六十七條規定，將原請求償還價額之聲明
　　變更為請求返還二萬立方公尺砂石。又追加備位主張，倘上訴人請求返還之砂石
　　已不存在，被上訴人亦因之獲利，則依不當得利法則追加備位請求被上訴人償還
　　其價額及利息。乃甲、變更之先位聲明：被上訴人應返還上訴人二萬立方公尺砂
　　石（變更後之聲明）。乙、追加備位聲明：被上訴人應給付上訴人四百四十萬元
　　，及自九十年十一月五日起至清償日止，按年息百分之五計算利息。丙、如獲勝
　　訴判決，願供擔保請准宣告假執行。
二、被上訴人則以：依上訴人於前開本院花蓮分院八十四年度重上字第三六號訴訟審
    理時所為之主張及上開判決理由欄之認定，足證上訴人所指稱之砂石，自始至終
    均由彼所委任之唐金錚所占有並為上訴人出售，故被上訴人並未占有系爭砂石。
    另觀臺灣花蓮地方法院八十三年度執字第八七七號民事執行卷宗，可知於八十三
    年八月二十六日被上訴人所執行之標的僅有房屋建築及機器設備，該執行案卷內
　　並無將系爭砂石點交與被上訴人占有，上訴人亦自承執行標的範圍確實是房屋，
　　益證系爭砂石並未由被上訴人占有。又依兩造簽訂之合作契約第十一條約定，兩
　　造合作期滿後一個月內，上訴人應將屬其所有之砂石成品搬離，否則願意無償任
　　由被上訴人處理。而上開合約業於八十二年十二月十日終止，被上訴人並於契約
　　終止後發函請上訴人將砂石於上開契約期限內搬離。故縱上訴人於離開廠區時將
　　砂石棄置在被上訴人場地，並未於契約終止後一個月內將砂石搬離，依前開約定
　　，上訴人嗣後亦無請求被上訴人返還或折算價金給付之餘地，是上訴人為本件請
　　求，自無理由各等語置辯。並於本院答辯聲明：(一)對造變更之訴及追加之訴均駁
　　回。(二)如受不利判決，願供擔保請准宣告免為假執行。
三、經查，上訴人於八十二年五月十日與被上訴人所屬砂石廠訂定花蓮工廠之產銷合
    作契約，約定合作砂石之產銷營運。嗣因廠區動力用電之爭議，上訴人即於八十
    二年九月十九日撤離廠區，但仍留有員工唐金錚在現場看守並繼續出售已生產之
    砂石。其後因上訴人未能依約履行，故被上訴人所屬砂石廠於八十二年十二月十
    日終止契約，並於八十二年十二月二十日寄發存證信函催告被上訴人應於合約約
    定期限內將留於現場之砂石搬離，否則將依據合約處理。惟上訴人並未搬離，嗣
    臺灣花蓮地方法院八十三年度重訴字第二四號履行契約事件之承辦法官於八十三
　　年十一月十九日勘驗現場時，仍留有約二萬立方公尺之砂石等情，有合作契約書
　　可稽（見原審卷第一二０頁）及並經原審調閱臺灣花蓮地方法院八十三年度重訴
　　字第二四號履行契約事件全卷（含本院花蓮分院八十四年度重上字第三六號、最
　　高法院八十五年度台上字第二五七一號卷宗）屬實，且為兩造所不爭執，自堪信
　　為真實。是本件所應審究者厥為被上訴人現在是否仍占有系爭砂石，應否返還？
　　或將系爭砂石變賣獲不當之利益而應返還？茲分項詳析如后：
　(一)按當事人主張有利於己之事實者，就其事實有舉證之責任，民事訴訟法第二百七
　　十七條第一項前段定有明文。本件上訴人主張被上訴人無權占有前開砂石，系爭
　　砂石現仍存在，有現場照片二張可證（見本院卷第四十六頁），被上訴人應如數
　　返還。且鑑於被上訴人所屬砂石廠延宕多年迄今仍未返還，上開數量之砂石或已
　　遭變價不復存在，故其應折算市價償還價額等情，為被上訴人所否認，並以前詞
　　置辯。查，本件被上訴人既然否認占有系爭砂石或將之變賣，依前開條文所示，
　　自應由上訴人負證明之責。
　(二)上訴人雖舉原審調閱之臺灣花蓮地方法院八十三年度重訴字第二四號履行契約事
　　件八十三年十一月十九日勘驗筆錄為證。然查，依上開勘驗筆錄記載：「現場機
　　械停擺，現場砂石堆滿工地，據被告（即本案上訴人）工地負責人唐金錚先生稱
　　，現場堆積成品砂石約二萬立方公尺」等語，此為兩造所不爭執。而此僅能證明
　　於八十三年十一月十九日現場工地仍留有二萬立方公尺之砂石成品，尚不能證明
　　被上訴人支配占有系爭砂石。次查，系爭砂石為上訴人所生產，自為上訴人所有
　　，且依兩造之合作契約書之約定，該砂石廠係被上訴人提供上訴人使用以生產砂
　　石，故該砂石廠及所生產之砂石原屬上訴人直接占有。又上訴人雖於八十二年九
　　月十九日撤離工地，而向被上訴人表示拋棄砂石廠占有之意思，但從其仍留有員
　　工唐金錚在現場看守料區，此為上訴人於本院花蓮分院審理該八十四年重上字第
　　三十六號履行契約事件時所自認（見原審卷第一二七頁背面民事判決影本所載）
　　。可見上訴人並未拋棄其對砂石之占有，更未將該砂石移轉由被上訴人占有。且
　　參諸被上訴人於八十二年十二月二十日寄發存證信函，催告上訴人應於合約約定
　　期限內將留置現場之砂石搬離，否則將依據合約處理等情，益證被上訴人自始即
　　無占有系爭砂石之意。上訴人雖主張：唐金錚於八十三年八月二十六日承辦上揭
　　執行事件之法官在現場勘驗後即撤離云云。但查，上訴人就上開主張並未舉證證
　　明，且縱上訴人上開陳述屬實，然系爭砂石既為上訴人占有，而上訴人之員工唐
　　金錚雖於八十三年八月二十六日以後即撤離，但並非唐金錚離開工地，即表示系
　　爭砂石已移轉為被上訴人所占有。況且，臺灣花蓮地方法院八十三年度執字第八
　　七七號遷讓房屋之強制執行事件所執行之標的僅有房屋建築物及機器設備，該執
　　行案卷內並無將系爭砂石點交予被上訴人占有之情事（見該執行卷第六十頁以下
　　），復為上訴人所不爭執。再者，上訴人於八十二年九月十九日即撤離上開工地
　　，上訴人並未將系爭砂石一併搬離。而兩造簽訂之合作契約於八十二年十二月十
　　日經被上訴人終止，被上訴人並曾於八十二年十二月二十日以存證信函催告上訴
　　人於契約終止後一個月內搬離系爭砂石，被上訴人亦置之不理，嗣於上開執行事
　　件強制執行時，上訴人將房屋建築物及機器設備等點交予被上訴人占有後，仍未
　　同時將系爭砂石搬離，迄至八十三年十一月十九日承辦臺灣花蓮地方法院八十三
　　年度重訴字第二四號履行契約事件之承辦法官於現場勘驗時止，上訴人仍未拋棄
　　系爭砂石之占有，此亦為上訴人所自認，足證上訴人就系爭砂石持續占有中。嗣
　　後系爭砂石上訴人究竟如何處理，被上訴人有無占有系爭砂石，均未見上訴人舉
　　證以實其說，揆諸前揭說明，上訴人主張被上訴人無權占有前開砂石等語，即難
　　信屬實。
　(三)退萬步言之，縱被上訴人占有系爭砂石，惟查，兩造簽訂之合作契約第十一條約
    定：「合作期滿後一個月內，乙方（上訴人）應將屬其所有之砂石成品搬離，否
    則願意無償任由甲方處理。」又上開條文所謂「合作期滿」應指該契約存續效力
    消滅之一切情形而言，包括期限屆至、合意解除、一方合法解除或終止契約之情
    形在內，蓋無論是期限屆至、合意解除、一方合法解除或終止契約之情形，均有
    契約效力消滅之法律效果，若合作期滿之意僅指契約期限屆至而言，豈非在其他
    情形，須另依法律規定主張，此顯非兩造當初之真意。故上訴人指稱合作期滿之
    意僅指契約期限屆至云云，尚非可採。另如前述，上開合作契約已於八十二年十
    二月十日終止，被上訴人並於八十二年十二月二十日以存證信函催告上訴人應於
　　契約終止後一個月內搬離系爭砂石（見原審卷第一三三頁），惟被上訴人並未依
　　約為之，依上開約定，縱被上訴人曾占有系爭砂石，上訴人亦不得為任何請求。
　(四)上訴人雖於本院審理時提出砂石場照片二紙（見本院卷第四十六頁），主張系爭
　　砂石仍置於被上訴人所屬砂石場內，因系爭砂石已置於該砂石場八、九年，經年
　　灰塵堆積，系爭砂石堆之外貌顏色，已不同於一般之砂石堆，故得辨認出被上訴
　　人所屬砂石場內之該砂石堆確係上訴人所有系爭砂石云云。惟現管理該花蓮砂石
　　場之榮民工程股份有限公司之證人羅永吉於本院證稱，上訴人所指砂石，係該公
　　司於八十四年接管該砂石場整地後所生產之砂石，並非上訴人所有等語（見本院
　　卷第五十八頁筆錄），顯見該二紙照片上之砂石，並不能證明係屬原有系爭之砂
　　石，是上訴人就此所為主張，亦無可取。
四、綜上所述，上訴人既不能提出確切之證據，以證明系爭砂石曾交由被上訴人占有
　　，且現仍存在，或已遭被上訴人非法變賣而受益，則上訴人變更之先位聲明請求
　　返還二萬立方公尺系爭砂石及追加備位聲明請求被上訴人應給付四百四十萬元及
　　法定遲延利息，均非正當。上訴人仍執陳詞，而為變更及追加之訴所為之請求，
　　均無理由，均應予以駁回。又上訴人變更追加之訴既經駁回，其假執行之聲請，
　　亦失所附麗，應併予駁回。
五、本件事實已臻明確，兩造其餘攻擊防禦方法及證據經予審酌，核與判決結果不生
　　影響，爰不再逐一論述，併此敘明。
據上論結，本件變更及追加之訴為無理由，依民事訴訟法第七十八條，判決如主文。
中　　華　　民　　國　　九十一　　年　　　十二　　　月　　　二十四　　　日
　　　　　　　　　　　　　　　民事第八庭
　　　　　　　　　　　　　　　　　審判長法　官　鄭　三　源
　　　　　　　　　　　　　　　　　　　　法　官　郭　松　濤
　　　　　　　　　　　　　　　　　　　　法　官　王　淇　梓
右正本係照原本作成。
如不服本判決，應於收受送達後二十日內向本院提出上訴書狀，其未表明上訴理由者
，應於提出上訴後二十日內向本院補提理由書狀（均須按他造當事人之人數附繕本）
上訴時應提出委任律師或具有律師資格之人之委任狀；委任有律師資格者，另應附具
律師及格證書及釋明委任人與受任人有民事訴訟法第四百六十六條之一第一項但書或
第二項（詳附註）所定關係之釋明文書影本。
中　　華　　民　　國　　九十一　　年　　　十二　　　月　　　二十七　　　日
　　　　　　　　　　　　　　　　　　　　書記官　張　美　華
附註：
民事訴訟法第四百六十六條之一（第一項、第二項）
對於第二審判決上訴，上訴人應委任律師為訴訟代理人。但上訴人或其法定代理人具
有律師資格者，不在此限。
上訴人之配偶、三親等內之血親、二親等內之姻親，或上訴人為法人、中央或地方機
關時，其所屬專任人員具有律師資格並經法院認為適當者，亦得為第三審訴訟代理人
。
